台灣高等法院臺中分院民事判決　九十三年度重再字第三號
　　　再審　原告　甲○○
　　　法定代理人　乙○○
　　　法定代理人　丙○○
右當事人間請求損害賠償等事件，再審原告對於中華民國九十二年九月二十三日本院
九十二年度重再字第五號確定判決提起再審（至再審原告對於本院九十年重上字第五
七號確定判決提起再審，經本院另裁定駁回在案），本院判決如左：
  　  主　    文
再審之訴及其假執行之聲請均駁回。
再審訴訟費用由再審原告負擔。
　    事實及理由
壹、原確定判決（本院九十二度重上字第五七號，下簡稱重上五七號）要旨：
一、再審原告主張：再審被告新美光股份有限公司（下簡稱新美光公司）為再審被告
    理光化工股份有限公司（下簡稱理光公司）之控股公司，八十一年十月三日及十
    四日經理光公司董事會決議，結束再審被告理光公司營業，將再審被告理光公司
    所有之機器設備、生財器具及原物料全部售給伊，並將所有坐落台中市○○區○
    ○段二九八地號土地（下系爭土地）上台中市工業區○○○路四十二號廠房及空
    地全部出租與伊，租金每月新台幣（下同）二萬元，詎再審被告竟共同擅自使用
    出租之部分廠房即如重上五七號附圖（下簡稱附圖）Ａ所示之建物，並於廠房坐
    落之系爭土地上另外搭蓋如附圖Ｂ所示之建物使用。伊買受再審被告理光公司一
    切生財器具及承租該廠房地，本欲供新成立之印特佳油墨股份有限公司（下簡稱
    印特佳公司）使用，惟因後來再審被告理光公司蓄意不遷出工廠登記，導致伊成
    立之印特佳公司終因無法正式遷入該工廠營運，而遭主管機關撤銷登記，又依八
    十二年三月四日所攝之照片觀之，再審被告理光公司主張之「一間」廠房外，已
    有附圖Ａ建物緊臨，且照片通道旁邊放置一些油桶，並占用到附圖所示Ｂ部分之
    區域，可見在再審被告理光公司主張廠房之主建物後方，在交予伊時，已有加建
    之附圖Ａ廠房建物，並於廠房附近附圖Ｂ通道上置放原物料，且伊承租後，工廠
    維護費全部由伊負擔，可見再審被告理光公司實際上是出租全部廠房（含加建）
    及土地予伊。又因再審被告屬繼續侵害其權益，故本件請求權之時效，並未罹於
    消滅。再以八十一年房屋課稅現值，其課稅面積為七百七十六平方公尺計算，則
    建號一七號建物占有土地每月租金不過四千九百元，以全部土地及一七號建物依
    土地法第九十七條計算租金約三萬一千三百八十七元，而以稅捐稽徵處土地租金
    課稅百分之五計算，租金約一萬八千一百四十四元，甚至若以房屋及所占土地面
    積計算，租金僅有八千餘、六千餘元，並無被再審原告所稱每月高達八萬七千餘
    元之租金？故再審被告未經同意占用附圖所示Ａ、Ｂ部分土地，造成伊買賣價金
    利息、機器設備折舊、原料折舊、租金、工廠管理維護費及工廠不能經營之損失
    ，爰依民法第四百二十三條、第九百六十二條及第一百八十四條、第一百八十五
    條規定請求等情，求為命再審被告共同將系爭土地上如附圖所示Ａ部分建物遷讓
    交付伊，及系爭土地上如附圖所示Ｂ部分建物拆除，將土地交付伊，並連帶賠償
    七百三十八萬七千零七十一元之判決。
二、再審被告則以：理光公司於八十一年將門牌號碼台中市○○區○○路四二號，即
    台中市○○區○○段建號十七號廠房（下稱系爭廠房）出租予再審原告，並交付
    上訴人占有使用，惟並未將系爭廠房以外土地即空地（下稱系爭空地）出租予再
    審原告，新美光於八十五年三月間在系爭土地另外搭建如附圖所示Ａ、Ｂ部分建
    物使用，該附圖所示Ａ、Ｂ建物，乃屬同一建物，一審係應再審原告要求才於圖
    面上強區分為二部分，再審原告從未就該建物有租賃權或占有使用之事實。理光
    公司更未與再審原告約定印特佳公司如何經營，而再審原告成立之印特佳公司乃
    因核准設立登記逾六個月未辦理『營利事業登記證』，有違公司法第十條第二款
    之規定，因而被台北市政府建設局撤銷「公司登記」，與理光公司出租予再審原
    告之「工廠」廠房登記有無遷出無關。且系爭廠房占有土地面積為三百九十四平
    方公尺，廠房所占土地僅占全部土地面積一成三左右，依八十一年系爭土地公告
    現值每平方公尺為四千元，以公告地價之百分之八十為申報地價計算，每平方公
    尺為三千二百元，則系爭土地面積總值為九百三十八萬八千八百元；房屋部份依
    八十一年度之房屋課稅現值為一百零八萬五千九百元，則土地與房屋合計之總值
    為一千零四十七萬四千七百元，年息百分之十為一百零四萬餘元，月息則為八萬
    七千二百餘元，故縱依土地法第九十七條第一項規定計算租金，每月租金額已高
    達八萬七千餘元，可見再審原告承租範圍不包含廠房以外之土地即系爭空地。附
    圖所示Ａ、Ｂ之建物，現由再審被告新美光公司占有使用中，再審原告請求理光
    公司應與新美光公司共同遷讓建物，及共同拆除建物將土地交付予再審原告，依
    法尚屬無據。退萬步言之，縱伊等果有再審原告所指之共同侵害租賃權及占有之
    行為存在，其請求權，亦早已罹消滅時效，至再審原告所提出之「工業區維護費
    徵收標準第三條條文」，與本件系爭租賃標的物範圍並無任何關聯等語，資為抗
    辯。
貳、原確定判決及提起再審之訴情形：
一、本件再審原告甲○○於第一審即臺灣臺中地方法院八十九年度重訴字第四二四號
    （下簡稱重訴四二四號）起訴，求為判決：(一)再審被告等應共同將坐落台中市○
    ○區○○段二九八地號土地上如附圖Ａ所示之建物，面積二七五平方公尺，遷讓
    交付再審原告。(二)再審被告等應共同將坐落台中市○○區○○段二九八地號土地
    上如附圖Ｂ所示之建物，面積七七方公尺拆除，將土地交付再審原告。(三)再審被
    告等應連帶賠償再審原告新台幣（下同）七百三十八萬七千零七十一元。(四)願供
    擔保請准予宣告假執行。而臺灣臺中地方法院八十九年度重訴字第四二四號判決
    再審原告全部敗訴，並駁回其假執行之聲請，此經本院調閱原上開審卷宗，核閱
    無誤。
二、再審原告就重訴四二四號案件全部不服，上訴第二審即本院九十年度重上字第五
    七號案件，經審理結果，判決再審原告全部敗訴。再審原告又上訴第三審法院，
    經最高法院以九十二年台上字第二七二號裁定駁回上訴，而告確定。此經本院調
    閱上開審卷宗，審閱無誤。
三、再審原告就九十二年重上字五七號確定判決，提起再審之訴即本院九十二年度重
    再字第五號（下簡稱重再五號案件），經本院審理結果，判決再審原告全部敗訴
    。再審原告再上訴第三審法院，經最高法院以九十三年台上字第四四二號裁定駁
    回，而告確定，此經本院調閱上開卷宗，核閱無誤。
四、再審原告對本院九十二年重再字第五號案件，提起再審之訴，即本院九十三年度
    重再字第三號（下簡稱重再三號案件），下述之。至再審原告對於本院九十年重
    上字第五七號確定判決提起再審，經本院另裁定駁回在案，併此明。
參、本院重再三號案件再審之訴要旨：
一、再審原告主張：重再五號判決有下列再審事由：(一)民事訴訟法第四百九十六條第
    一項第一款適用法規顯有錯誤。(二)民事訴訟法第四百九十六條第一項第二款判決
    理由與主文顯有矛盾。茲分述如下：
  (一)重再五號判決既認定兩造間就系爭廠房確有租賃關係存在，再審被告即應保持合
    於使用收益之狀態，且不得妨礙再審原告之完整使用收益，詎重再五號判決違背
    經驗法則及論理法則，竟未備理由即逕行將再審原告之使用收益限縮於租賃物之
    一部分範圍（即該判決附圖所示之Ｃ部分）後，而判決再審原告敗訴，顯有下列
    適用法規之違誤：民法第四百二十三條、第二百三十五條第一項、第三百零九條
    、第三百四十七條準用第三百四十九條、第三百五十四條及民事訴訟法第二百二
    十二條、第二百二十六條、第二百七十七條等規定。
  (二)查重再五號判決理由中，謂「．．．原確定判決引述經濟部工業局上述函文，並
    依據台北市政府建設局函載稱再審原告所成立之印特佳公司係因『設立登記六個
    月後未辦理營利事業登記證』有違公司法第十條第二款之規定，因而被台北市政
    府建設局撤銷公司登記，並說明若當初約定租賃範圍包括附圖編號Ａ部分之廠房
    ，雖再審被告理光公司仍登記使用附圖編號Ｃ所示之廠房，尚未辦理撤銷登記，
    然兩造不爭執附圖所示Ａ、Ｃ廠房為獨立可出入之建物，再審原告何以不以附圖
    編號Ａ所示廠房辦理營業登記？進而說明再審原告以再審被告理光公司未辦撤銷
    登記，致再審原告擬成立之印特佳公司無法遷入工廠地址而遭撤銷公司登記一節
    ，與事實不符，原確定判決之認定，並無何適用法規錯誤情形，再審原告上述主
    張，並非可採。」（見再重五號理由欄第十八、十九頁）。按再審原告得於系爭
    地號土地為合法之營業使用及登記，此屬租賃權之合法使用收益，更屬其應有之
    完全給付及瑕疵擔保，再審被告就此排除再審原告合法使用收益之例外情形，自
    應負舉證責任。如何反而就此逕謂「此僅止於證明上訴人購買被上訴人理光公司
    原物料機器等財產之動機情形」云云（重上五七號判決理由欄第十六頁）理由論
    述與其事實認定，顯有矛盾不合。次查，重再五號判決理由謂：「至於再審被告
    理光公司是否提供其原有廠地供他人設廠？是否應另編門牌、另設電錶？是否應
    辦撤銷登記？自均應依租約內容決之，殊難徒憑經濟部工業局上述函文，即認再
    審被告理光公司應辦理公司撤銷登記，讓再審原告所擬設立之印特佳公司遷入上
    述廠址營業。」云云（見再重五號理由欄第十八頁）。惟按，其判決理由既已明
    白昭示認「應依租約內容定之」，惟依原租約合意及內容，既均無從認定，將單
    一地號、單一建號之土地及廠房，得分割成三部分為不同之使用，再審被告如何
    得不善盡其出租人之完整交付義務？再審被告基於何種權利竟得而剝奪承租人租
    賃權之完整使用收益？再審原告既已承租，反不得於該址為營業登記？再審被告
    竟無庸舉證且不必善盡出租人之法定義務，即得僅一小區域而獨占該址之營業登
    記？凡此均與租賃契約內容及承租目的，顯有不合，而判決理由之矛盾違誤，殊
    甚明確。為此求為判決：1.本院九十二年度重再字第五號確定判決廢棄。2.再審
    被告等應共同將坐落台中市○○區○○段二九八地號土地上如附圖Ａ所示之建物
    ，面積二七五平方公尺，遷讓交付再審原告。3.再審被告等應共同將坐落台中市
    南屯區○○段二九八地號土地上如附圖Ｂ所示之建物，面積七七平方公尺拆除，
    將土地交付再審原告。4.再審被告等應連帶賠償再審原告新台幣（下同）七百三
    十八萬七千零七十一元。5.訟費用及再審之訴訴訟費用由再審被告等負擔。6.第
    二、四項聲明願供擔保請准予宣告假執行。
二、再審被告則以：按再審之訴，法院認無再審理由，判決駁回後，不得以同一事由
    ，對於原確定判決或駁回再審之訴之確定判決，更行提起再審之訴，民事訴訟法
    第四百九十八條之一定有明文。查再審被告前對重再第五號判決之再審事由為民
    事訴訟法第四百九十六條第一項第一款：「適用法規顯有錯誤者」，茲提本件再
    審之訴，又以「適用法規顯有錯誤者」同一事由，顯不合法。又按民事訴訟法第
    四百九十六條第一項第二款所謂：判決理由與主文顯有矛盾，係指判決依據當事
    人主張之事實，認定其請求或對造抗辯為有理由或無理由，而於主文為相反之諭
    示，且其矛盾為顯然者而言。茲確定判決於理由項下，認定再審原告對於再審被
    告部分之上訴，為無理由，而於主文諭示駁回再審原告此部分之上訴。依上說明
    ，並無判決理由與主文顯有矛盾之情形，最高法院八十年度台再字第一三０號判
    例著有判例。查再審被告雖主張上開重再五號判決有前開「理由與主文顯有矛盾
    」情事，核其主張，並非再審判決理由與主文之記載有相反諭示之情，而係主張
    再審判決之判決理由不備或理由矛盾，是再審原告之再審事由，顯無理由等語，
    資為抗辯。並求為駁回其再審之訴。
肆、得心證之理由：
一、按再審之訴，法院認無再審理由，判決駁回後，不得以同一事由，對於原確定判
    決或駁回再審之訴之確定判決，更行提起再審之訴，民事訴訟法第四百九十八條
    之一定有明文。查再審被告前對重再第五號判決之再審事由為民事訴訟法第四百
    九十六條第一項第一款：「適用法規顯有錯誤者」，有再審卷宗及再審判決書可
    證。茲提本件再審之訴，又以「適用法規顯有錯誤者」同一事由，揆諸上開說明
    ，再審原告此部分之再審之訴，顯不合法，合先明。
二、又按民事訴訟法第四百九十六條第一項第二款所謂：判決理由與主文顯有矛盾，
    係指判決依據當事人主張之事實，認定其請求或對造抗辯為有理由或無理由，而
    於主文為相反之諭示，且其矛盾為顯然者而言。茲確定判決於理由項下，認定再
    審原告對於再審被告部分之上訴，為無理由，而於主文諭示駁回再審原告此部分
    之上訴。依上說明，並無判決理由與主文顯有矛盾之情形，最高法院八十年度台
    再字第一三０號判例著有判例。查再審原告雖主張上開重再五號判決有前開「理
    由與主文顯有矛盾」情事，然核其主張，並非再審判決理由與主文之記載有相反
    諭示之情，而係主張再審判決之判決理由不備或理由矛盾，核與民事訴訟法第四
    百九十六條第一項第二款所謂：「判決理由與主文顯有矛盾」之情事迴異，是再
    審原告之再審事由，顯無理由，應予駁回。又再審之訴既無理由，不應准許，其
    假執行之聲請亦失所附麗，應併予駁回。
伍、本件事證已臻明確，兩造其餘攻擊或防禦方法及所提證據，均與本院心證之形成
    及判決結果，不生影響，爰不一一再加以論述，併此明．
陸、據上論結，本件再審之訴顯無理由，並不經言詞辯論為之，依民事訴訟法第四百
    九十八條之一、第五百零二條第二項、第七十八條，判決如主文。
中　　　華　　　民　　　國　　九十三　　年　　　七　　　月　　 十五　　 日
~B1民事第六庭審判長法　官　吳火川
~B2　　　　　　　　法　官　饒鴻鵬
~B3　　　　　　　　法　官　陳繼先
右為正本係照原本作成。
如對本判決上訴，須於收受判決送達後二十日內向本院提出上訴書狀，其未表明上訴
理由者，應於提出上訴後二十日內向本院提出上訴理由書(須按他造人數附具繕本)。
上訴時應提出委任律師為訴訟代理人之委任狀。具有民事訴訟法第四百六十六條之一
第一項但書或第二項之情形為訴訟代理人者，另應附具律師及格證書及釋明委任人與
受任人有該條項所定關係之釋明文書影本。
~B 　 　　　　　　書記官　林育德
中　　　華　　　民　　　國　　九十三　　年　　　七　　　月　　 十六　　 日
                                                                        Ｈ
